ACORDAO-COMPLETO-2379907

ACÓRDÃO 642/2020 ATA 2/2020 - SEGUNDA CÂMARA

VISTO, relatado e discutido este processo de tomada de contas especial instaurada pela Fundação Nacional de Saúde (Funasa) contra Celso Antônio da Silva (gestão 2005-2008) e Geraldo Gonçalves dos Santos (gestão 2009-2012) , ex-prefeitos do Município de Confins/MG, em razão da inexecução do objeto do Convênio 2.387/2005 (Siafi 556.989) , cujo objeto consistiu na construção de sistema de esgotamento sanitário naquela localidade.
ACORDAM os ministros do Tribunal de Contas da União, reunidos em sessão da 2ª Câmara, ante as razões expostas pela relatora, e com fundamento nos arts. 1º, inciso I, 16, inciso III, alínea "c" e § 3º, 17, 19, 23, inciso III, 26, 28, incisos I e II, 57 e 58, inciso II, da Lei 8.443/1992 c/c os arts. 214, inciso III, alínea "a", e 215 a 217 do Regimento Interno, em:
9.1. julgar regulares as contas de Geraldo Gonçalves dos Santos e dar-lhe quitação plena;
9.2. julgar irregulares as contas de Celso Antônio da Silva e HAP Engenharia Ltda. e condená-los, solidariamente, ao recolhimento aos cofres da Fundação Nacional de Saúde da quantia de R$ 50.483,16 (cinquenta mil, quatrocentos e oitenta e três reais e dezesseis centavos) , atualizada monetariamente e acrescida de juros de mora desde 14/11/2008 até a data do pagamento;
9.3. aplicar multas individuais de R$ 13.000,00 (treze mil reais) a Celso Antônio da Silva e à HAP Engenharia Ltda., com fundamento no art. 57 da Lei 8.443/1992,  a serem recolhidas aos cofres do Tesouro Nacional, com atualização monetária calculada da data deste acórdão até as datas dos pagamentos, se estes forem efetuados após o vencimento do prazo abaixo estipulado;
9.4. aplicar multa de R$ 10.000,00 (dez mil reais) a Celso Antônio da Silva, com fundamento no art. 58, inciso II, da Lei 8.443/1992, a ser recolhida aos cofres do Tesouro Nacional, com atualização monetária calculada da data deste acórdão até a data do pagamento, se este for efetuado após o vencimento do prazo abaixo estipulado;
9.5. fixar prazo de 15 (quinze) dias, a contar das notificações, para comprovação, perante o Tribunal, do recolhimento das dívidas acima imputadas;
9.6. autorizar a cobrança judicial das dívidas, caso não atendidas as notificações;
9.7. autorizar o pagamento das dívidas em até 36 (trinta e seis) parcelas mensais consecutivas, caso venha a ser solicitado pelos responsáveis antes do envio do processo para cobrança judicial;
9.8. fixar o vencimento da primeira parcela em 15 (quinze) dias, a contar do recebimento das notificações, e o das demais a cada 30 (trinta) dias, com incidência dos respectivos encargos legais sobre o valor de cada parcela; 
9.9. alertar aos responsáveis que a inadimplência de qualquer parcela acarretará vencimento antecipado do saldo devedor;
9.10. dar ciência desta deliberação e enviar cópia deste acórdão ao procurador-chefe da Procuradoria da República no Estado de Minas Gerais, para as providências cabíveis.

Tomada de Contas Especial em razão da inexecução na construção de sistema de esgotamento sanitário no Município de Confins/MG.

Segunda Câmara

Município de Confins/MG.

3. Responsáveis: Celso Antônio da Silva (CPF XXX.182.686-XX), Geraldo Gonçalves dos Santos (CPF XXX.447.096-XX) e HAP Engenharia Ltda. (CNPJ 38.664.140/0001-37).

13.1. Ministros presentes: Augusto Nardes (na Presidência), Aroldo Cedraz, Raimundo Carreiro e Ana Arraes (Relatora).
13.2. Ministro-Substituto presente: André Luís de Carvalho.

ACORDAO-COMPLETO-2410282

Acórdão 5640/2020 - Segunda Câmara

ACORDAO-COMPLETO-2402088

Acórdão 3378/2020 - Segunda Câmara

ACORDAO-COMPLETO-2415954

Acórdão de Relação 6846/2020 - Segunda Câmara

Acórdão de Relação

Município de Confins

ANA ARRAES

Trata-se de tomada de contas especial instaurada pela Fundação Nacional de Saúde (Funasa) contra Celso Antônio da Silva (gestão 2005-2008) e Geraldo Gonçalves dos Santos (gestão 2009-2012) , ex-prefeitos do Município de Confins/MG, em razão da inexecução do objeto do Convênio 2.387/2005 (Siafi 556.989) , cujo objeto consistiu na construção de sistema de esgotamento sanitário naquela localidade, conforme plano de trabalho inserto à peça 1, p. 47-53.
2.	Transcrevo a instrução de mérito aprovada no âmbito da Secretaria de Controle Externo de Tomada de Contas Especial (SecexTCE) - peça 123:
" (...) 
HISTÓRICO
2. 	O Convênio 2.387/2005 (Siafi) foi firmado no valor de R$ 2.990.000,01, sendo R$ 2.900.000,00 à conta do concedente e R$ 90.000,01 referentes à contrapartida do convenente. Teve vigência de 15/12/2005 a 25/05/2010 (peça 2, p. 295) . Os recursos foram parcialmente liberados, no montante de R$ 2.328.000,00, por meio das ordens bancárias 2008OB902966 (R$ 633.207,85) , em 17/4/2008 (peça 1, p. 216) , 2009OB800262 (R$ 1.476.792,15) e 2009OB800263 (R$ 218.000,00) , em 13/1/2009 (peça 1, p. 237 e 239) .
3. 	O objeto conveniado foi fiscalizado pelo concedente por meio dos Relatórios de Visita técnica realizada em 10/12/2008 (peça 1, p. 227-235) , que consignou a execução física de 4.131 metros da rede coletora de esgoto, o que corresponde a 38% de um total previsto de 10.930 metros; e de 0% quanto aos serviços que compõe a estação de tratamento e o emissário final de 1.422 metros.
3.1 	Posteriormente, o Parecer Técnico Intermediário de 5/3/2009 (peça 1, p. 249-252) ratificou tal medição, pois os recursos liberados seriam suficientes para a construção de 4.732 metros de rede coletora.
4. 	Em 17/4/2008, a Funasa repassou parcela de R$ 633.207,85 (peça 1, p. 217) ao município de Confins/MG. As obras foram iniciadas no segundo semestre de 2008, conforme se verifica na relação de pagamentos (peça 1, p. 347) realizados de julho a novembro/2008, na gestão do prefeito que celebrou o ajuste, Celso Antônio da Silva.
5. 	Em 13/1/2009, no mandato do sucessor e atual prefeito de Confins/MG (2009-2016) , Geraldo Gonçalves dos Santos, transferiram-se mais R$ 1.694.792,15 (peça 1, p. 237 e 239) . Em 25/10/2010, esta parcela, acrescida de rendimentos financeiros, no valor total de R$ 1.855.963,15 (peça 1, p. 321, 327 e 331) , foi integralmente devolvida em virtude da interrupção da execução do objeto, pois o prefeito sucessor entendeu que a gestão anterior iniciara 'projeto inexequível do ponto de vista técnico e financeiro' e praticara 'irregularidades na licitação e contratação da empresa executora do empreendimento' (peça 2, p. 5-9; e peça 21, p. 1-2) .
6. 	A prestação de contas parcial referente à primeira parcela dos recursos e complementações, enviadas por meio dos ofícios Of/Gabi/409/2008, de 29/12/2008 (peça 1, p. 343-349) e 038/2009, de 5/2/2009 (peça 1, p. 353-359) , foi analisada por meio do Parecer Financeiro 395/2010/Funasa (peça 1, p. 363-369) . Com o acréscimo das informações prestadas pelo novo gestor municipal, por meio dos Of/Gabi/253/2010, de 19/10/2010 (peça 1, p. 383-385) e 077/2011, de 11/4/2011 (peça 2, p. 5-9) , foi analisada por meio do Parecer Financeiro 216/2011/Funasa, de 10/6/2011 (peça 2, p. 19-27) .
7. 	O fundamento para a instauração da Tomada de Contas Especial, conforme apontado no Parecer Financeiro 216/2011/Funasa, foi a ausência de funcionalidade do objeto sem aproveitamento útil da parcela executada, por motivo de inexecução parcial, com imputação de débito ao prefeito sucessor, Geraldo Gonçalves dos Santos, pelo valor integral da 1ª parcela repassada ao convenente na gestão municipal anterior (R$ 633.207,85) , por considerar que a devolução dos recursos da 2ª e 3ª parcelas impossibilitou a continuidade das obras e sua conclusão.
8. 	Por meio dos Ofícios/TCE/COREMG 001/11 (peça 2, p. 53) e 002/11 (peça 2, p. 61) , de 30/11/2011, devidamente recebidos em 8/12/2011 (peça 2, p. 81-82) e 12/12/2011 (peça 2, p. 79-80) , a Funasa notificou os Srs. Celso Antônio da Silva e Geraldo Gonçalves dos Santos, respectivamente, da reprovação da prestação de contas, requerendo a devolução dos recursos. 
9. 	Por meio dos Ofícios/TCE 01/2012 (peça 2, p. 115) e 05/2012 (peça 2, p. 117) , de 16/2/2012, a Funasa notificou os Srs. Geraldo Gonçalves dos Santos e Celso Antônio da Silva, respectivamente, da reprovação da prestação de contas, requerendo a devolução dos recursos. 
10. 	Por meio do Ofício 005/TCE/SUEST/TMG (peça 2, p. 271) , de 10/10/2013, a Funasa notificou apenas o Sr. Geraldo Gonçalves dos Santos, da reprovação da prestação de contas, requerendo a devolução dos recursos. 
11. 	Diante do não saneamento das irregularidades apontadas e da não devolução dos recursos, instaurou-se a Tomada de Contas Especial. No Relatório Simplificado de Tomada de Conta Especial (peça 2, p. 289-293) conclui-se que o prejuízo importaria no valor total dos recursos recebidos na primeira parcela (R$ 633.207,85) , imputando-se a responsabilidade ao Sr. Geraldo Gonçalves dos Santos, prefeito municipal na gestão 2013-2016. 
12. 	O Relatório de Auditoria 41/2014 da Controladoria Geral da União (peça 2, p. 311-315) também chegou às mesmas conclusões. Após serem emitidos o Certificado de Auditoria, o Parecer do Dirigente e o Pronunciamento Ministerial (peça 2, p. 317-319) , o processo foi remetido a este Tribunal.
13. 	Com base nos pareceres da Funasa, a Secex/MG inferiu que a meta foi apenas parcialmente executada, porque, dos 4.732 metros previstos, foram implementados somente 4.131 metros de rede coletora, o que resultou em 87,3% de execução física.
14. 	Após diligências para esclarecimentos de fatos, conforme instrução à peça 4, a Secex/MG, nos termos da instrução à peça 14, citou Celso Antônio da Silva, em solidariedade com a HAP Engenharia Ltda., pela inexecução parcial do objeto, no percentual de 12,7%, cujo valor histórico corresponde a R$ 85.144,25.
15. 	A unidade técnica também ouviu em audiência o ex-prefeito signatário do convênio, por haver autorizado a cessão integral das obrigações e direitos da Construtora Ápia Ltda., empresa originalmente contratada, à HAP Engenharia Ltda., o que caracterizou inconstitucional e ilegal sub-rogação integral do Contrato 1.455/03.
16. 	O prefeito sucessor foi igualmente citado, por haver paralisado as obras e as deixado sem utilidade, pelos seguintes valores:
	DATA
	VALOR (R$) 
	DÉBITO / (CRÉDITO) 

	17/4/2008
	633.207,85
	Débito

	14/11/2008
	 (85.144,25) 
	 (Crédito) 

	13/1/2009
	1.476.792,15
	Débito

	13/1/2009
	218.000,00
	Débito

	25/5/2010
	 (1.855.963,31) 
	 (Crédito

17. 	Após exame das manifestações recebidas, a Secex/MG propôs a rejeição das defesas e justificativas de todos os responsáveis, a irregularidade destas contas, a condenação pelos débitos apurados e a aplicação de multas (peça 80) .
18. 	O Ministério Público junto a este Tribunal - MPTCU verificou que, na prestação de contas constante destes autos (peça 1, pp. 343/61) :
 a) não foram juntados extratos da conta específica, notas fiscais, cópias dos cheques destinados aos pagamentos e contrato, além de a licitação para contratação da empresa ser de 2003, antes da assinatura do convênio;
 b) o Parecer Financeiro 395/2010 (peça 1, pp. 363/9) noticiou que, nas notas fiscais da HAP Engenharia Ltda. (001379, 001420 e 001466) , que não constam do processo, não foram informados o número e o título do convênio e não têm carimbo de atestação dos serviços nelas descritos, o que contraria o art. 30 da IN STN 1/1997, o Acórdão 958/2008-TCU-Plenário, de 15.4.2008, e o inciso III do § 2° do art. 63 da Lei 4.320/1964;
 c) as ocorrências acima descritas impedem o estabelecimento de relação causal entre a obra vistoriada e os gastos efetuados, requisito essencial para aprovação das contas.
19. 	Em consequência, a Procuradoria propôs as seguintes medidas preliminares, que contaram com a concordância da Exma. Ministra Relatora (peça 83) :
19.1. 	nova citação de Celso Antônio da Silva, pelo valor total por ele gerido, R$ 633.207,85, uma vez que não restou comprovada a correta aplicação desses recursos, ante a ausência de nexo causal entre a parcela realizada do objeto do Convênio 2.387/2005 e os referidos recursos;
19.2. 	realização de nova diligência à Companhia de Saneamento de Minas Gerais - Copasa, para que se evite a condenação do responsável em virtude de uma situação que não corresponde à realidade, para que encaminhe ao TCU:
 a) informações de possível existência de ajuste entre o município de Confins/MG e a Copasa para a realização de obras de esgotamento sanitário na área urbana do referido município;
 b) em caso de resposta positiva ao item 'b-1', apresentar documentação comprobatória do ajuste e da situação atual das obras;
 c) em caso de resposta positiva ao item 'b-1', informar sobre o possível aproveitamento, parcial ou total, das obras realizadas com recursos públicos federais oriundos do Convênio 2.387/2005 (Siafi 556989) , celebrado entre a Prefeitura Municipal de Confins/MG e a Fundação Nacional de Saúde, especificando o percentual aproveitado e o respectivo valor atribuído do mesmo, bem como apresentar documentação comprobatória. '.
20. 	Observou o MPTCU, ainda, que:
 a) 'a responsabilização de Geraldo Gonçalves dos Santos somente é possível se Celso Antônio da Silva conseguir comprovar o nexo causal exigido, pois não há que falar em impor ao seu sucessor o prosseguimento do objeto, com os recursos do convênio em questão, se a parcela existente foi executada com recursos alheios à avença';
 b) caso o primeiro prefeito consiga comprovar a boa e regular aplicação dos recursos que lhe foram confiados, deve ser avaliada a responsabilidade do prefeito sucessor. Assim, o exame da resposta à diligência deve ser sucessivo à análise das alegações de defesa de Celso para a nova citação, uma vez que só há que se avaliar o proveito da parcela vistoriada e a responsabilidade do prefeito sucessor na hipótese de restar comprovado que a obra foi realizada com os recursos do convênio.'.
21. 	Em acréscimo à proposta do MPTCU, a Relatora determinou à Secex/MG que diligencie à Funasa, que realizou vistorias nas obras executadas, para que emita parecer sobre a exatidão das conclusões do laudo técnico do engenheiro Edílcio Eustáquio Fagundes colacionado às peças 71 (p. 51-53) e 72 (p. 1-24) . 
22. 	Na instrução à peça 85, adicionalmente ao determinado pela Exma. Ministra Relatora, propôs-se que também fossem realizadas as seguintes providências para se verificar o nexo de causalidade entre os recursos repassados e as obras parcialmente realizadas:
 a) diligência à Funasa, objetivando o encaminhamento a este Tribunal de cópia do processo de prestação de contas do convênio 2.387/2005, celebrado com o município de Confins/MG, para construção de sistema de esgotamento sanitário; e
 b) diligência ao Banco do Brasil para que encaminhe a este Tribunal cópia dos extratos bancários da conta específica do convênio.
22.1 	Propôs-se, também, para possibilitar a ampla defesa do responsável a realização imediata apenas das diligências e posteriormente a realização da citação.
23. 	Em cumprimento ao pronunciamento da unidade (peça 86) , as diligências foram efetuadas:
23.1 	por meio do Ofício 2758/2016-TCU/Secex-MG, de 27/10/2016 (peças 87 e 93) , encaminhado ao Banco do Brasil. Em resposta, o BB encaminhou a documentação constante às peças 100-102.
23.2 	por meio dos Ofícios-TCU/Secex-MG 2757/2016, de 27/10/2016 (peças 88 e 92) , 0626/2017, de 19/4/2017 (peças 109 e 110) , 1176/2017, de 20/6/2017 (peças 111-112) , 2492/2017, de 16/10/2017 (peças 114-115) e 0838/2018, de 3/4/2018 (peças 118-121) , encaminhados à Companhia de Saneamento de Minas Gerais (Copasa) . Em resposta, a Copasa, após solicitar prorrogação de prazo (peça 113) , encaminhou documentações em 14/12/2016 (peças 98-99) , em 31/7/2017 (peça 113) , em 30/10/2017 (peça 116) e em 27/12/2018 (peça 122) .
23.3 	por meio do Ofício 2756-TCU/Secex-MG, de 27/10/2016 (peças 89-91, 94) , encaminhado à Funasa. Em resposta, a Funasa encaminhou a documentação constante às peças 95-97.
ANÁLISE DOS PRESSUPOSTOS DE PROCEDIBILIDADE DA IN/TCU 71/2012
24. 	Verifica-se que não houve o transcurso de mais de dez anos desde o fato gerador sem que tenha havido a notificação do responsável pela autoridade administrativa federal competente (art. 6º, inciso II, c/c art. 19, da IN/TCU 71/2012, modificada pela IN/TCU 76/2016) , uma vez que os pagamentos ocorreram entre 4/7/2008 e 10/11/2008 e os responsáveis foram notificados por meio dos Ofícios/TCE/COREMG 001/11 (peça 2, p. 53) e 002/11 (peça 2, p. 61) , de 30/11/2011, devidamente recebidos em 8/12/2011 (peça 2, p. 81-82) e 12/12/2011 (peça 2, p. 79-80) , quanto à reprovação parcial da prestação de contas, requerendo a devolução dos recursos.
25. 	Verifica-se que o valor atualizado do débito apurado sem juros, em 1°/1/2017, é superior a R$ 100.000,00, na forma estabelecida conforme os arts. 6º, inciso I, e 19, da IN/TCU 71/2012, modificada pela IN/TCU 76/2016.
26. 	A tomada de contas especial está, assim, devidamente constituída e em condição de ser instruída.
27. 	Em atendimento ao item 9.4, do Acórdão 1772/2017-TCU-Plenário (Relator Ministro-Substituto Augusto Sherman Cavalcanti) , foi efetuada pesquisa no sistema processual do TCU, e não foram encontradas tomadas de contas especiais em tramitação com débitos imputáveis aos responsáveis.
EXAME TÉCNICO
28. 	Em virtude da Concorrência Pública 1/2003 (peça 29 a 31; e peça 32, p. 1-45) , o município de Confins/MG firmou, à época, o Contrato 1.455/03 (peça 32, p. 46-50) , de 24/3/2003, com a Construtora Ápia Ltda. para a execução de: (...) serviços e obras de infraestrutura Urbana, Saneamento básico, implantação e operação de Estação de Tratamento de Esgoto, implantação e Obras Civis para implantação de Escolas e Casas Populares e Desenvolvimento Turístico no Município de Confins - MG. Cláusula Segunda - Do Objeto. 
29. 	Em data de 24/3/2006, o Aditivo 1 foi celebrado (peça 34, p. 35-36) , servindo de instrumento de cessão integral das obrigações e direitos do Contrato 1.455/03, da empresa originalmente contratada, Construtora Ápia Ltda., para a empresa HAP Engenharia Ltda. Esse ato é sistematicamente impugnado pelo Tribunal, pois contraria o ordenamento jurídico, conforme entendimento firmado na Decisão 420/2002 - TCU - Plenário, nos seguintes termos: 
 (...) 
8.5 - firmar o entendimento de que, em contratos administrativos, é ilegal e inconstitucional a subrogação da figura da contratada ou a divisão das responsabilidades por ela assumidas, ainda que de forma solidária, por contrariar os princípios constitucionais da moralidade e da eficiência (art. 37, caput, da Constituição Federal) , o princípio da supremacia do interesse público, o dever geral de licitar (art. 37, XXI, da Constituição) e os arts. 2.º, 72 e 78, inciso VI, da Lei 8.666/93; 
 (...) 
30. 	Como já relatado nas instruções às peças 51 e 80, a irregularidade se caracteriza pela prática de sub-rogação integral do Contrato 1.455/03, que possuía objeto genérico, do tipo 'guarda-chuva'. Esse fato ocorreu em 24/3/2006, durante a gestão do Sr. Celso Antônio da Silva (2005/2008) . 
31. 	De acordo com a documentação enviada pela Funasa - a relação de pagamentos efetuados (peça 96, p. 3) , relação de bens (peça 96, p. 54) , notas fiscais (peça 96, p. 57, 63, 69) e extratos bancários (peça 96, p. 32, 38, 43; peça 101, p. 22, 24 e 26) , a Prefeitura Municipal de Confins/MG realizou os seguintes pagamentos referentes às três medições efetuadas, mediante cheques nominais (850.001, 850.002 e 850.003 - R$ 249.773,67, peça 102, p. 1-3) à HAP Engenharia Ltda. (CNPJ 38.554.140/0001-37) , empresa contratada para executar o objeto conveniado, no valor total de R$ 671.427,13:
	Nota fiscal
	Data
	Valor (R$) 
	HAP
	ISS
	INSS
	Data do débito
	Valor (R$) 

	1379
	4/7/2008
	169.495,37
	160.323,35
	1.684,95
	6.487,07
	23 e 28/7/2008
	155.268,49

	1420
	18/8/2008
	230.880,57
	219.682,86
	2.308,81
	8.888,90
	2 e 3/9/2008
	212.756,44

	1466
	10/11/2008
	271.051,19
	257.905,21
	2.710,51
	10.435,47
	14 e 18/11/2008
	249.773,67

	Total (R$) 
	671.427,13
	637.911,42
	6.704,27
	25.811,44
		617.798,60

31.1 	Segundo os extratos bancários, não se observou qualquer crédito referente à contrapartida do convenente.
31.2 	Em 27/5/2010, conforme recibos de envio de TEDs (peça 96, p. 144) , GRUs (peça 96, p. 146) e registro de arrecadação do Siafi (peça 1, p. 114) , o convenente recolheu o saldo dos recursos conveniados nos valores de R$ 900.000,00 e R$ 366.889,45, no montante de R$ 1.266.889,45.
31.3 Como já relatado pelo concedente, nas notas fiscais emitidas não constam o número do convênio e nem o atesto da respectiva prestação de serviços.
31.4 	O Banco do Brasil, não obstante informar no ofício de resposta que enviara a microfilmagem dos três cheques emitidos (peça 100) , consta dos autos apenas a cópia do cheque 850.003, no valor de R$ 249.773,67 (peça 102) .
31.5 	Não obstante as ressalvas relatadas nos dois itens anteriores, os documentos acostados aos autos (notas fiscais e extratos bancários) sugerem o nexo causal entre os recursos liberados e a execução da obra pela Construtora HAP.
32. 	Instada para se manifestar quanto à exatidão das conclusões do laudo técnico do engenheiro Edílcio Eustáquio Fagundes colacionado às peças 71 (p. 51-53) e 72 (p. 1-24) , que registrou a incompletude e deficiência das planilhas e dos projetos do sistema de esgotamento sanitário objeto do ajuste em apreço, a Funasa emitiu as Notas Técnicas/DIESP/SUEST-MG/FUNASA 001/2017 (peça 105, p. 2-9) e 002/2017 (peça 105, p. 10-14) , conclusivas quanto à adequação dos projetos básico e executivos, inclusive quanto aos projetos elétrico, estrutural e sondagens do subsolo, bem como quanto à planilha orçamentária.
32.1 	Sobre o tema, por oportuno, transcreve-se a seguir a percuciente análise efetuada pelo diretor da 1ª DT da Secex-MG (peça 51) :
13. O Sr. Geraldo Gonçalves dos Santos sustenta que paralisou as obras devido a inviabilidade técnica e financeira do projeto, fato confirmado na referida ação civil pública e em laudo pericial (peça 21, p. 43-65) . O primeiro ponto que deve ser evidenciado, para fins de avaliar o grau de independência das partes, é que esse 'laudo pericial' não foi elaborado por profissional designado pela Justiça, mas sim contratado pela prefeitura de Confins-MG. Ademais, nesse 'laudo pericial', não conseguimos identificar expressa declaração de inexequibilidade do objeto com a indicação clara e objetiva das respectivas causas e de seu nexo em relação à descontinuidade das obras. 
14.De outra parte, provenientes do órgão concedente, temos nos autos elementos que atestam a viabilidade técnica do objeto a ser implementado. Nessa linha, antes do início das obras, o setor de engenharia da Funasa em Minas Gerais aprovou o projeto taxativamente, manifestando-se acerca dos aspectos técnicos e fundiários nos seguintes termos: (...) O empreendimento apresentou cópia da respectiva AAF, Registro 204053/2006, e os termos de responsabilidade e ART's, Anotações de Responsabilidade Técnica, que as acompanham. Do ponto de vista da engenharia, considero APROVADO o projeto. É importante ressaltar que constam no processo os projetos básico, estrutural e elétrico de todas as unidades do empreendimento. Os quantitativos atendem aos parâmetros correntes na engenharia. É importante ressaltar que as pendências listadas no decorrer do processo de análise foram atendidas. Conclui-se que o processo encontra-se de acordo com as práticas de aprovação na CORE/MG. (...) Parecer de 22/6/2007 (peça 1, p. 147) . (Sublinhado por nós) 
 (...) Os documentos apresentados para comprovação da posse dos terrenos onde serão implantados os empreendimentos foram analisados pelo setor jurídico e quanto à análise técnica concluímos que os mesmos compreendem todos os terrenos previstos para a execução do objeto do convênio. E não havendo impedimento para habilitação recomendo a aprovação do pleito. Parecer de 5/10/2007 (peça 1, p. 157) .
 (...) 
16. Nesse contexto, independentemente dos entendimentos observados na Ação Civil Pública 0031276-42.2014.4.01.3800, considero que, neste processo, no exame e encaminhamento dos fatos, sejam preponderantes e norteadoras as conclusões técnicas emanadas do setor de engenharia da Funasa em Minas Gerais, corpo técnico especializado para analisar projetos de saúde pública, ainda mais quando se sabe que conclusões oriundas de órgão federal competente são dotadas de fé pública e presunção de veracidade na ausência de prova em contrário. 
33. 	A Copasa, por seu turno, instada a se manifestar quanto à existência de ajuste com o município de Confins/MG para a realização de obras de esgotamento sanitário na área urbana do referido município e sobre o possível aproveitamento das obras realizadas no convênio em tela, aquela entidade informou e comprovou documentalmente a existência de ajuste firmado com a Prefeitura Municipal de Confins/MG com este intento, em fase de conclusão dos projetos e de captação de recursos financeiros para contratação das obras (peças 98-99 e 113-114) . Em 27/12/2018, informou que a limpeza e avaliação técnica em toda a extensão das redes implantadas pelo município com os recursos do convênio em apreço, confirmaram a possibilidade de seu aproveitamento integral, visto que o projeto inicial seguiu o mesmo plano de escoamento agora elaborado pela Copasa.
33.1 	Embora a Copasa não tenha especificado o valor atribuído ao percentual aproveitável das obras realizadas, como não há registro de perdas de parcelas da obra no intervalo entre a sua paralisação até agora, depreende-se que este valor é de R$ 522.790,45, correspondente ao percentual de execução física de 87,3% apontados pela Funasa.
34. 	Portanto, os extratos bancários da conta específica, as notas fiscais e a cópia do único cheque enviado pelo BB, dos três emitidos, sugerem o estabelecimento de relação causal entre a parcela realizada do objeto conveniado e os gastos efetuados, ainda que com a ressalva da ausência do atesto dos serviços nas notas fiscais.
35. 	O aproveitamento futuro integral da parcela executada com os recursos do convênio em apreço, como atestou a Copasa, afasta a responsabilização do gestor sucessor que não concluiu a obra, Sr. Geraldo Gonçalves dos Santos, quanto ao débito apurado, mas não afasta a sua responsabilidade pela não continuidade da execução da obra, pois como já relatado no item 32 desta instrução, eram adequados os projetos básicos e executivos, bem como os serviços executados eram aproveitáveis. Assim, o prefeito sucessor impediu que o município de Confins usufruísse há tempo dos benefícios do esgotamento sanitário almejado no ajuste em tela. 
35.1 	Ao mesmo tempo, também exime o Sr. Celso Antônio dos Santos da devolução do valor integral repassado, pois pode-se extrair daquilo que foi executado parcela dos benefícios almejados originariamente.
36. 	Em casos como este, em que o objeto não foi concluído, a responsabilização do gestor pela inexecução deve se limitar ao valor correspondente à fração não concretizada do objeto, desde que a parte realizada possa, de alguma forma, trazer algum benefício para a comunidade envolvida ou para o alcance dos objetivos do ajuste.
37. 	No caso em tela, há a possibilidade de aproveitamento do que foi executado em benefício da comunidade. Assim, não se deve promover a responsabilização pela totalidade do valor do convênio, o que caracterizaria o enriquecimento sem causa da administração. O valor do débito decorrente da inexecução deve, pois, corresponder apenas à fração não realizada do objeto.
38. A jurisprudência desta Corte tem reiterado o referido entendimento, de acordo com os Acórdão 852/2015-TCU-Plenário, rel. RAIMUNDO CARREIRO; 1.523/2015-TCU-1ª Câmara, rel. JOSÉ MÚCIO MONTEIRO; 1.779/2015-TCU-Plenário, rel. VITAL DO RÊGO; 5.792/2015-TCU-1ª Câmara, rel. WEDER DE OLIVEIRA e 6.933/2015-TCU-1ª Câmara, rel. BENJAMIN ZYMLER, dentre outros.
39. 	Portanto, conforme relatado e instruído à peça 51, os pagamentos efetuados com recursos da primeira parcela liberada, no montante de R$ 670.427,13, eram suficientes para construir 4.732 metros de rede coletora, mas foram implementados apenas 4.131 metros, atestados pelo Relatório de Visita Técnica de 17/12/2008 (peça 1, p. 227-231) , o que corresponde a 87,30% de execução física. Assim, a consequente inexecução parcial do objeto foi de 12,70% e corresponde a um débito no valor de R$ 85.144,25 (12,70% de R$ 670.427,13) .
39.1 	Naquela instrução foi proposta a citação do Sr. Geraldo Gonçalves dos Santos, por ter paralisado as obras do Convênio 2387/2005 (Siafi 556.989) , celebrado com a Fundação Nacional de Saúde, o que contribuiu para que as obras executadas com os recursos da primeira liberação financeira estejam atualmente abandonadas, sem qualquer utilidade pública, e impediu, ainda, que o sistema de esgotamento sanitário do município de Confins/MG fosse implementado por completo, conforme responsabilização atribuída pelo Parecer Financeiro 216/2011 da Funasa (peça 2, p. 19-27) .
39.2 	Propôs-se também a citação solidária do Sr. Celso Antônio da Silva e da empresa HAP Engenharia Ltda., por ter paralisado as obras do Convênio 2387/2005 (Siafi 556.989) , celebrado com a Fundação Nacional de Saúde, o que contribuiu para que as obras executadas com os recursos da primeira liberação financeira estejam atualmente abandonadas, sem qualquer utilidade pública, e impediu, ainda, que o sistema de esgotamento sanitário do município de Confins/MG fosse implementado por completo, conforme responsabilização atribuída pelo Parecer Financeiro 216/2011 da Funasa (peça 2, p. 19-27) .
39.3 	Por último, considerando que a prática de sub-rogação integral do contrato 1.455/03, já relatado no item 30 desta instrução, representa ato ilícito de natureza grave que contraria a Constituição Federal e a Lei de Licitações, propôs-se a audiência do Sr. Celso Antônio da Silva.
40. 	Em cumprimento ao Despacho do Secretário (peça 52) , foi promovida a citação dos Srs. Celso Antônio da Silva (CPF XXX.182.686-XX) , em solidariedade com a empresa HAP Engenharia Ltda. (CNPJ 38.664.140/0001-37) , e Geraldo Gonçalves dos Santos (CPF XXX.447.096-XX) , mediante os Ofícios 2259 (peça 55) , 2260 (peça 54) e 2258 (peça 56) , respectivamente, todos datados de 10/9/2015. 
41. 	Efetuou-se, ainda, a audiência do Sr. Celso Antônio da Silva (CPF XXX.182.686-XX) , por meio do Ofício 2261 (peça 53) , datado de 10/9/2015. 
42. 	O Sr. Celso Antônio da Silva, a empresa HAP Engenharia Ltda. e o Sr. Geraldo Gonçalves dos Santos tomaram ciência dos ofícios de citação que lhes foram remetidos, conforme documentos constantes das peças 63, 59 e 64, tendo apresentado, tempestivamente, suas alegações de defesa, conforme documentação integrante das peças 78, 61 e 69-74, respectivamente. 
43. 	O Sr. Celso Antônio da Silva tomou ciência do ofício de audiência que lhe foi remetido, conforme documento constante da peça 62, tendo apresentado, tempestivamente, suas razões de justificativa, conforme documentação integrante da peça 78. 
44. 	A análise das alegações de defesa e das razões de justificativas apresentadas, conforme instrução à peça 80, apresenta-se percuciente, robusta e consonante com a jurisprudência deste Tribunal, razão pela qual adota-se na presente instrução, com a exceção da análise das alegações de defesa apresentadas pelo Sr. Geraldo Gonçalves dos Santos. A discordância, conforme relatado no item 30 desta instrução, decorre da comprovação da possibilidade do aproveitamento futuro integral da parcela executada com os recursos do convênio em apreço, como atestou a Copasa, afastando a responsabilização do Sr. Geraldo Gonçalves dos Santos pela totalidade dos recursos repassados, pois pode-se extrair daquilo que foi executado parcela dos benefícios almejados originariamente.
45. 	Transcreve-se a seguir a análise expendida na instrução de peça 80, com o qual se concorda integralmente:
III.1 - DA AUDIÊNCIA DO SR. CELSO ANTÔNIO DA SILVA
39. Conforme já dito alhures, o Sr. Celso Antônio da Silva foi chamado em audiência por ter firmado, na data de 24/3/2006, o 1º Termo Aditivo ao Contrato 1.455/03 (peça 34, p. 35-36) , por meio do qual autorizou a cessão integral de suas obrigações e direitos da Construtora Ápia Ltda., empresa originalmente contratada, à HAP Engenharia Ltda., caracterizando, assim, a prática inconstitucional e ilegal de sub-rogação integral do Contrato 1.455/03. 
40. A manifestação do responsável para a audiência realizada encontra-se à peça 78 (p. 6-19) , analisada nos itens que se seguem. 
41. O Sr. Celso alega que já existia, no âmbito da prefeitura, um contrato em aberto com a construtora Ápia, vencedora de licitação homologada na gestão anterior a do responsável, para os serviços de engenharia. 
42. A empresa Ápia, que segundo o responsável alegou estar 'engajada em outros projetos', solicitou que o contrato fosse cedido para a HAP Engenharia Ltda., 'mantidas as mesmas condições e preços'. 
43. Argumenta o responsável, ainda, que a empresa HAP apresentou a mesma documentação exigida na licitação e que havia também o interesse da Administração em contratar os serviços com rapidez (peça 78, p. 7) : (...) por outro lado a empresa HAP comprovou documentalmente ter condições técnicas para o serviço, bem como apresentou toda a documentação necessária a sua habilitação técnica, jurídica e econômica, nos mesmos moldes do processo licitatório (fls. 57 a 91 da peça 32, f1s, 1 a 89 da peça 33, e fls. 1 a 25 da peça 34) . Considerando finalmente que havia interesse da municipalidade pela execução dos serviços com a maior brevidade possível, para que não se perdesse a oportunidade de obtenção de recursos por meio de convênio (é fato conhecido que a obtenção de recursos dessa monta é uma oportunidade rara para municípios pequenos) , o Defendente pediu parecer jurídico sobre a legalidade da cessão pleiteada pela vencedora da licitação e titular do contrato 
44. O responsável afirma também que solicitou parecer jurídico (peça 34, p. 26-28) , que o próprio edital de licitação prevê, em seu item 22 a subcontratação, total ou parcial, bem como aponta a 'doutrina de ninguém menos que o Prof. Marçal Justen Filho'. 
45. Prosseguindo em sua justificativa, o próprio responsável reconhece o entendimento, 'na atualidade', deste Tribunal acerca da impossibilidade de cessão contratual, mas, por outro lado, o que a Administração municipal tinha em 2005 era o posicionamento do Superior Tribunal de Justiça, as manifestações favoráveis da Procuradoria Jurídica do Departamento de Obras Públicas do Estado de Minas Gerais (Deop) , do Tribunal de Contas do estado de São Paulo e do Tribunal de Contas do Estado de Minas Gerais, assim como a doutrina de Marçal Justen Filho, de Floriano Marques Peixoto Azevedo e de Leon Frejda. 
46. Salienta que a cessão contratual não causou prejuízo ao erário e que 'agiu de acordo com interpretação da Lei que à época era comum e que ainda hoje é sustentada por juristas de escol, nada obstante ter se tornado, ao depois, mais amplamente conhecido o posicionamento do TCU'. 
47. Por fim, solicita que seja reconhecida a ausência de vontade do responsável de frustrar qualquer norma 'para que não mais aplique qualquer entendimento que importe em possibilidade de cessão ou sub-rogação de contratos administrativos'. 
48. Cabe esclarecer que na subcontratação, a contratada continua a responder pelo avençado perante à Administração, e transfere a terceiro apenas a execução do objeto subcontratado, ao passo que na hipótese de cessão ou transferência a que se refere o art. 78, inciso VI da Lei 8.666/1993, a contratada, na condição de sub-rogante, cede sua posição a terceiro que assume todos os seus direitos e deveres consignado no termo contratual. 
49. No presente caso, o que se examina é a sub-rogação decorrente da cessão ou transferência da posição da contratada. 
50. Quando a contratada cede ou transfere sua posição a terceiro, significa que a Administração está firmando um novo contrato, efetuando uma nova contratação, em razão do caráter intuitu personae dos contratos. 
51. Trata-se, portanto, de contratação direta, sem que a hipótese esteja contemplada dentre aquelas previstas para a espécie nos dispositivos da Lei 8.666/1993, em especial nos seus arts. 24 e 25, o que vem caracterizar fuga ao devido processo licitatório. 
52. Em outras palavras, admitir a hipótese de cessão ou transferência da posição da contratada dentro de um contrato administrativo, significa ignorar o princípio constitucional que rege as contratações da Administração Pública, consignado no inciso XXI do art. 37 da Constituição da República, bem como fere o disposto no art. 2º da Lei de Licitações: Art. 2º. As obras, serviços, inclusive de publicidade, compras, alienações, concessões, permissões e locações da Administração Pública, quando contratadas com terceiros, serão necessariamente precedidas de licitação, ressalvadas as hipóteses previstas em lei. Parágrafo único. Para os fins desta lei, considera-se contrato todo e qualquer ajuste entre órgãos ou entidades da Administração Pública e particulares, em que haja um acordo de vontade para a formação de vínculo e a estipulação de obrigações recíprocas, seja qual for a denominação utilizada 
53. O entendimento esposado acima baseia-se na Decisão 420/2002-TCU-Plenário, que tem, inclusive, servido de paradigma desde então para o deslinde de questões envolvendo a cessão de contratos administrativos. 
54. A referida decisão traz, em seus dispositivos, o seguinte comando: 8.5 firmar o entendimento de que, em contratos administrativos, é ilegal e inconstitucional a subrogação da figura da contratada ou a divisão das responsabilidades por ela assumidas, ainda que de forma solidária, por contrariar os princípios constitucionais da moralidade e da eficiência (art. 37, caput, da Constituição Federal) , o princípio da supremacia do interesse público, o dever geral de licitar (art. 37, XXI, da Constituição) e os arts. 2.º, 72 e 78, inciso VI, da Lei 8.666/93; 
55. Dessarte, em que pese a afirmação do responsável de que a vedação da cessão contratual por esta Corte de Contas é 'atual', observa-se que o TCU, desde 2002, tem vedado a cessão ou transferência da posição da contratada dentro de um contrato firmado com a Administração Pública, não merecendo, assim, prosperar as justificativas do responsável.
56. Diante da prática da irregularidade acima descrita, propõe-se a aplicação de multa ao responsável pelo cometimento de ato com grave infração à norma legal, com fulcro no art. 58, inciso II, da Lei 8.443/1992.
III.2 - DA CITAÇÃO DO SR. CELSO ANTÔNIO DA SILVA 
57. A citação do Sr. Celso Antônio da Silva deu-se pela inexecução parcial do objeto, no patamar de 12,7%, visto que a verba da primeira parcela recebida por conta do Convênio 2387/2005 (Siafi 556.989) , assim como os pagamentos efetuados à empresa contratada, eram suficientes para construir 4.732 metros de rede coletora do sistema de esgotamento sanitário do município de Confins/MG, mas foram implementados apenas 4.131 metros, conforme comprovado por fiscalização in loco da Funasa (peça 1, p. 227-231) , de 17/12/2008, e atestado no Parecer Técnico Intermediário (peça 1, p. 249-252) , de 5/3/2009. 
58. Informa o responsável (peça 78, p. 3-5) que a diferença entre os valores medidos e os que poderiam ter sido realizados na construção da rede coletora do sistema de esgotamento sanitário é um 'duplo equívoco'. 
59. Segundo o responsável, um documento juntado aos autos pela empresa HAP Engenharia (peça 61, p. 3) evidencia que o técnico da Funasa constatou que deixou de medir uma das ruas em que foi feita a obra, qual seja, a Rua Lourdes Lelis Vieira. Considerada esta inclusão, a execução real da rede coletora, segundo o responsável, seria de 4.376m. 
60. Ainda de acordo com as alegações do responsável, o referido técnico da Funasa afirma que conferiria tais medições posteriormente, mas que não consta dos autos quaisquer documentos relativos à conferência. 
61. Afirma que o prefeito sucessor encaminhou expediente (peça 1, p. 253-255) informando que, na verdade, foram construídos 4.492 metros de rede coletora. O prefeito sucessor teria, ainda, solicitado reavaliação e nova medição pela Funasa, 'não constando dos autos qualquer documentação relativa à solução deste pedido' (peça 78, p. 4) . 
62. Adicionalmente, assevera que a medição feita pela Copasa/MG (peça 12, p. 24) atesta a existência de 4.400 metros de rede coletora de esgoto no município. 
63. Por fim, o responsável questiona a metragem de rede coletora de esgoto que poderia ter sido construída com os recursos liberados, no caso 4.732 metros. Para sustentar esta alegação, menciona que o Plano de Trabalho, documento utilizado como referência pelo técnico da Funasa para se chegar aos 4.732 metros, não consta dos autos. 
64. Neste sentido, solicita que o Tribunal realize diligência junto à Funasa para que seja fornecida o Plano de Trabalho completo e, posteriormente, seja concedida 'nova oitiva aos defendentes' (peça 78, p. 5) . 
65. Quanto ao documento inserido à peça 61 (p.3) , cabe esclarecer que o técnico não informa expressamente que deixou de medir uma das ruas. Segundo o técnico da Funasa, o mesmo tomou conhecimento, pelo responsável, de que deixou de considerar o trecho de rede coletora de esgoto da 'Rua Lundo Lelis Vieira' (Rua Lourdes Lelis Vieira) . 
66. Ainda de acordo com o técnico da Funasa, esta seria a justificativa para a diferença para a medição feita (4.131m) e o alegado pelo município (4.376m) . 
67. Ainda que o técnico da Funasa não tenha retornado para nova medição, caberia ao Sr. Celso, no papel de gestor dos recursos públicos repassados ao município, comprovar a regular aplicação de tais recursos. 
68. Entretanto, permaneceu inerte não trazendo quaisquer documentos que comprovassem que a rede coletora de esgoto da Rua Lourdes Vieira complementaria a diferença encontrada pelo técnico da Funasa. 
69. O mesmo raciocínio pode ser aplicado à solicitação do Plano de Trabalho feita pelo responsável: não cabe ao Tribunal o ônus de buscar documentos que comprovem a regular aplicação dos recursos aplicados pelo município. 
70. Quanto à afirmação de que a medição feita pela Copasa/MG (peça 12, p. 24) atesta a existência de 4.400 metros de rede coletora de esgoto no município, não há nos autos quaisquer outros documentos do levantamento feito pela Funasa, detalhando as ruas beneficiadas e nem a respectiva metragem da rede coletora. 
71. Por força do que dispõe o art. 70, parágrafo único, da Constituição Federal, bem assim o art. 93 do Decreto-Lei 200/1967 c/c o art. 66 do Decreto 93.872/1986, resta claro que tais comprovações competem exclusivamente ao gestor dos recursos. 
72. Tal entendimento, confirmado pelo Supremo Tribunal Federal no Mandado de Segurança (MS 20.335/DF, de 12/10/1982 da Relatoria do Ministro Moreira Alves) , é também consolidado nesta Corte de Contas, conforme se verifica nos Acórdão 4869/2010-TCU-Primeira Câmara, 2.665/2009TCUPlenário, 5.798/2009-TCU-1ª Câmara, 5.858/2009-TCU-2ª Câmara, 903/2007-TCU-1ª Câmara e 1.656/2006-TCU-Plenário. 
73. Desse modo, o gestor deve fornecer todas as provas da regular aplicação dos recursos sob sua responsabilidade, em conformidade com os normativos vigentes e reiterada jurisprudência do TCU. 
74. Desta feita, refuta-se as alegações de defesa trazidas aos autos pelo Sr. Celso Antônio da Silva, devendo as suas contas serem julgadas irregulares. 
III.3 - DA CITAÇÃO DA EMPRESA HAP ENGENHARIA LTDA. 
75. Segundo a empresa (peça 61) , inexiste o débito imputado solidariamente com o Sr. Celso Antônio da Silva, haja vista não ter firmado contrato com a Funasa e sim com o município de ConfinsMG. 
76. Assevera, ainda, que a imputação do débito parte da premissa de que a empresa estaria obrigada a executar 4.732m de redes coletoras e de que só teria executado 4.131m. 
77. Com relação à obrigação de executar 4.732m de redes coletoras, a empresa informa (peça 61, p. 2) que não há nos autos (...) cópia do procedimento interno de aprovação de projeto da Funasa para consubstanciar a premissa de que a verba liberada para a primeira fase do Convênio pressuporia a execução de 4.732 metros lineares de redes coletoras. Esta informação consta de manifestações do servidor responsável pelo Convênio, é certo, mas o documento que COMPROVARIA tal assertiva não consta dos autos, o que caracteriza cerceamento de defesa, sendo desnecessária aqui a transcrição dos dispositivos constitucionais e legais que asseguram a ampla defesa e o contraditório à parte do processo administrativo. Em síntese: a empresa não tem a menor idéia de onde teria partido essa suposta meta de 4.732m de redes coletoras como contrapartida aos valores que recebeu, sendo impossível se defender neste ponto, senão nos termos (limitados e) expostos a seguir. 
78. A empresa informa que juntou em suas alegações de defesa espelhos de medição e alega que executou os serviços que lhe foram demandados pelo município e recebeu os valores correspondentes.
79. Finaliza informando que a empresa 'executou efetivamente, conforme o CONTRATO FIRMADO COM O MUNICÍPIO, 4.376 m (quatro mil, trezentos e setenta e seis metros) de redes coletoras de esgotamento sanitário, tendo recebido pelos serviços executados (...) '. 
80. Conforme se observa no Relatório de Visita Técnica da Funasa (peça 1, p. 227-231) , a inspeção in loco ocorreu em 15/9/2008 e, segundo o item '4' do relatório ('Execução dos Serviços') , foi executado somente a rede coletora do Convênio 2387/05, com a medição de 4.131m (peça 1, p. 231) . 
81. O despacho da diretoria desta unidade técnica (peça 51) menciona que, com os pagamentos realizado em favor da HAP Engenharia, no valor de R$ 670.427,13, era possível a execução de 4.732m de rede coletora, em contraposição à medição de 4.131m, fatos estes baseados no Relatório de Visita Técnica (peça 1, p. 227-231) e no Parecer Técnico Intermediário (peça 1, p. 249-252) . 
82. Considerando que a medição da Funasa, efetivada no Relatório de Visita Técnica, constatou apenas a execução da rede coletora do Convênio 2387/05, pode-se concluir que medição física não corresponde à medição financeira. 
83. A empresa informa que 'buscou localizar, em seus arquivos, cópia das medições assinadas, mas não as encontrou', não trazendo, assim, quaisquer elementos comprobatórios quanto ao descompasso entre o que foi pago pela prefeitura e a execução física do objeto do Convênio. 
84. Neste diapasão, não merece prosperar as alegações de defesa da empresa HAP Engenharia quanto à inexecução parcial do objeto, no patamar de 12,7%, visto que a verba da primeira parcela recebida por conta do Convênio 2387/2005 (Siafi 556.989) , assim como os pagamentos efetuados à empresa contratada, eram suficientes para construir 4.732 metros de rede coletora do sistema de esgotamento sanitário do município de Confins/MG, mas foram implementados apenas 4.131 metros, conforme comprovado por fiscalização in loco da Funasa (peça 1, p. 227-231) , de 17/12/2008, e atestado no Parecer Técnico Intermediário (peça 1, p. 249-252) , de 5/3/2009.
III.4 - DA CITAÇÃO DO SR. GERALDO GONÇALVES DOS SANTOS
85. O responsável informa (peça 69, p. 1) que o seu antecessor, Sr. Celso Antônio da Silva, contratou a empresa HAP Engenharia Ltda. para a execução dos Convênio 2301/05 e 2387/05 mediante dispensa de licitação.
86.Alega que, ao assumir o cargo de prefeito de Confins-MG 'não sabia do vício em questão', consubstanciado na contratação da HAP Engenharia Ltda. sem licitação, e determinou a sequência das obras com a realização do devido processo licitatório, culminando com a abertura da Concorrência 001/2009 (peça 69, p. 37-53 e peça 70, p. 1-29) .
87. Segundo o responsável, foi durante a realização da licitação que descobriram o alegado vício, que teve como consequência a abertura do processo administrativo 560/2010 (peça 70, p. 30-38) 'para apuração da questão, inclusive para promover a devolução do segundo repasse feito ao município já que o convênio seria denunciado'.
88. Neste processo administrativo exsurge o relatório técnico condenando as obras já executadas, bem como foi determinada a anulação da Concorrência 001/2009 'para não convalidar o erro da gestão anterior'.
89. Assim, com o objetivo de não dar continuidade a uma obra que, nas palavras do responsável, 'estava maculada com DOIS vícios (ausência de processo licitatório e não conformidade técnica da obra) ' (peça 69, p. 2) .
90. Como parte de sua alegação de defesa, o responsável menciona a propositura de Ação Civil Pública de Ressarcimento ao Erário, impetrada contra o Sr. Celso Antônio da Silva e a empresa HAP Engenharia Ltda. (peça 70, p. 39-53 e peça 71, p. 1-17) .
91. Informa que a Funasa, face às irregularidades encontradas no Convênio 2387/05, negativou o município no Siafi, o que tem dificultado o recebimento de recursos federais.
92. Em suma, alega que as razões pelas quais determinou a paralisação do convênio foram:
 a) constatação de que o prefeito antecessor contratou empresa para a execução do objeto do Convênio 2387/05 sem o devido processo licitatório; e
 b) a execução das obras pelo prefeito antecessor estava 'viciada', em desconformidade técnica, tornando-a inexequível, segundo o laudo técnico do engenheiro Edílcio Eustáquio Fagundes.
93. Informa que, ao contrário do se foi afirmado no ofício de citação deste Tribunal, as obras não ficarão abandonadas 'porque a atual gestão, promoveu a devida CONCESSÃO junto ao Governo do Estado de Minas Gerais, sendo certo que a COPASA irá aproveitar o que for possível das obras irregularmente feitas (...) '.
94. As alegações de defesa trazidas aos autos pelo responsável, Sr. Geraldo Gonçalves dos Santos tem como suporte a constatação de que o prefeito antecessor contratou empresa para execução das obras objeto do convênio em tela com dispensa de licitação e o fato da execução das obras, iniciada também na gestão de seu antecessor, estar em desconformidade técnica, tornando-a inexequível.
95. A questão da desconformidade técnica alegada pelo Sr. Geraldo Gonçalves dos Santos baseia-se em laudo técnico emitido pelo engenheiro Edílcio Eustáquio Fagundes e foi colacionada aos autos nas peças 71 (p. 51-53) e 72 (p. 1-24) .
96. O multicitado laudo técnico traz, inicialmente, a descrição dos objetivos do laudo técnico, as características físicas/geográficas do município de Confins-MG, as condições e limitações encontradas durante a elaboração do laudo, e as atividades desenvolvidas durante o trabalho, quais sejam:
 a) realização de diligências;
 b) foram tiradas fotografias das Caixas de passagem e vestígios das redes de esgotos;
 c) análise de contratos, projetos, planilhas , pareceres, medições e etc.
97. O laudo salienta que a metodologia usada para a sua elaboração seguiu as regras do item 4.3 da NBR 13.752 (Norma Brasileira para Perícia de Engenharia da Construção Civil) da ABNT.
98. Finalmente, o item '4.3' traz os 'Comentários a respeito dos projetos' (peça 72, p. 9) e salienta que os projetos da obra e as respectivas planilhas teriam que ser revisados adequando-se com a realidade do município de Confins-MG, após análise de sondagem, levantamento planialtimétrico completo e nível do lençol freático.
99. Destaca, ainda, que não foi elaborado o 'projeto estrutural do sistema de esgotamento drenagem sanitária, principalmente para as estações de tratamentos (localizado subterrânea) nem o projeto de instalações elétricas.
100. No restante do laudo, o engenheiro faz um histórico das medições realizadas e do confronto entre a parte executada e a que falta executar e, em suas conclusões, o engenheiro menciona, ainda, a 'falta de maior critério por parte técnica e o acompanhamento das obras' e a não observância do cronograma físico e financeiro.
101. Conforme já detalhado no despacho elaborado no âmbito da diretoria técnica desta Secex/MG (peça 51) , a Funasa atestou, em visita técnica preliminar, a viabilidade técnica do objeto de convênio a ser executado ao afirmar que o empreendimento apresentou cópia (peça 1, p. 147) 
 a) da respectiva AAF, registro 204053/2006;
 b) Termos de Responsabilidade; e
 c) ART's.
102. A Funasa consigna, ainda, que constam no processo os projetos básico, estrutural e elétrico de todas as unidades do empreendimento e que os quantitativos atendem aos parâmetros correntes na engenharia.
103. Conclui a Funasa informando que, do ponto de vista da engenharia, o projeto é considerado como aprovado.
104. Observa-se, assim, que o documento da Funasa contradiz o laudo técnico contratado pela prefeitura de Confins-MG, atestando e aprovando os projetos do convênio em tela, ao contrário do que afirma o laudo técnico, que opinou pela inexequibilidade das obras.
105. Cabe ressalvar que a constatação de que o prefeito antecessor contratou empresa para a execução do objeto do Convênio 2387/05 sem o devido processo licitatório constitui motivo para a paralisação das obras não merece ser acatada se for analisada sob a ótica do interesse público.
106. Embora a gestão anterior tenha contratado a empresa HAP sem a realização de licitação, este fato, já analisado na audiência do Sr. Celso, poderia ser sanado na gestão do Sr. Geraldo mediante a realização de nova licitação, providência que foi, inclusive, tomada pela gestão sucessora.
107. A irregularidade concernente a regularidade da dispensa de licitação deve ser tratada na gestão do Sr. Celso e não interfere na continuidade das obras, a não ser que fosse constatada alguma questão concernente à inviabilidade técnica do projeto das obras.
108. Assim, coadunando-se com a posicionamento da diretoria técnica desta unidade técnica (peça 51) , considera-se afastada a hipótese da existência de inviabilidade técnica para a continuidade das obras objeto do Convênio 2387/05, não merecendo, desta feita, prosperar as alegações trazidas aos autos pelo Sr. Geraldo Gonçalves dos Santos.
46. 	Desta forma, acolhem-se as propostas de encaminhamento contidas na instrução à peça 80, com os ajustes no sentido de excluir o Sr. Geraldo Gonçalves dos Santos da condenação solidária do débito apurado e de aplicar-lhe a multa do art. 58 e não a do 57 da Lei 8.443/1992 (parte da alínea 'e') . Permanece, portanto, a rejeição das alegações de defesa apresentadas pelos Srs. Celso Antônio da Silva e Geraldo Gonçalves dos Santos, e pela empresa HAP Engenharia Ltda. (parte da alínea 'a') ; a rejeição das razões de justificativa apresentadas pelo Sr. Celso Antônio da Silva (alínea 'b') ; o julgamento pela irregularidade das contas do Sr. Celso Antônio da Silva e da empresa HAP Engenharia Ltda. e condenação solidária pelo débito apurado (alínea 'c') ; o julgamento pela irregularidade das contas do Sr. Geraldo Gonçalves dos Santos; e a aplicação das multas dos arts. 57 e 58, inciso II da Lei 8.443/1992, ao Sr. Celso Antônio da Silva (parte da alínea 'e' e a alínea 'f') .
Prescrição da Pretensão Punitiva
47. 	Vale ressaltar que a pretensão punitiva do TCU, conforme Acórdão 1441/2016-TCU-Plenário, Relator: Benjamin Zymler, que uniformizou a jurisprudência acerca dessa questão, subordina-se ao prazo geral de prescrição indicado no art. 205 do Código Civil, que é de dez anos, contado da data de ocorrência da irregularidade sancionada, nos termos do art. 189 do Código Civil, sendo este prazo interrompido pelo ato que ordenar a citação, a audiência ou a oitiva do responsável.
48. 	No caso em exame, não ocorreu a prescrição, uma vez que os pagamentos efetuados ocorreram entre 4/7/2008 e 10/11/2008, e os atos de ordenação das citações ocorreram em 21/8/2014 (peça 16) , em 3/2/2015 (peça 40) e em 19/8/2015 (peça 52) .
CONCLUSÃO
49. 	Em face da análise promovida nos itens 28 a 35 desta instrução, propõe-se rejeitar as alegações de defesa apresentadas pelo Sr. Geraldo Gonçalves dos Santos, embora seja pertinente excluí-lo com relação à solidariedade no débito integral dos recursos repassados.
50. 	Com relação à inexecução parcial do objeto do convênio conveniado e ao não atingimento dos objetivos do Convênio 2.387/2005 (Siafi 556989) , conforme análise contida no item 45 (subitens 57-84) desta instrução, propõe-se rejeitar as alegações de defesa apresentadas pelo Sr. Celso Antônio da Silva e pela empresa Hap Engenharia Ltda., uma vez que não foram suficientes para elidir as irregularidades a eles atribuídas. 
51. 	Tendo em vista que não constam dos autos elementos que permitam reconhecer a boa-fé dos responsáveis, sugere-se que as contas do Sr. Celso Antônio da Silva, do Sr. Geraldo Gonçalves dos Santos e da empresa Hap Engenharia Ltda. sejam julgadas irregulares, nos termos do art. 202, § 6º, do RI/TCU. Pertinente, ainda, a imputação solidária do débito ao Sr. Celso Antônio da Silva e à empresa Hap Engenharia Ltda, atualizado monetariamente e acrescido de juros de mora, nos termos do art. 202, §1º do RI/TCU, com a aplicação da multa prevista no art. 57 da Lei 8.443/1992; bem como a aplicação da multa do art. 58 da Lei 8.443/1992 ao Sr. Geraldo Gonçalves dos Santos. 
52. 	Com referência à sub-rogação integral do Contrato 1.455/03, conforme análise contida no item 45 (subitens 39-56) desta instrução, propõe-se rejeitar as razões de justificativas apresentadas pelo Sr. Celso Antônio da Silva, uma vez que não foram suficientes para elidir a irregularidades apontada, com a aplicação da multa do art. 58 da Lei 8.443/1992. 
PROPOSTA DE ENCAMINHAMENTO:
53. 	Diante do exposto, submetem-se os autos à consideração superior, propondo ao Tribunal:
53.1 	rejeitar as alegações de defesa dos Srs. Celso Antônio da Silva (CPF XXX.182.686-XX) e Geraldo Gonçalves dos Santos (CPF XXX.447.096-XX) , ex-prefeitos municipais de Confins/MG, e da empresa Hap Engenharia Ltda. (CNPJ 38.664.140/0001-37) ;
53.2 	julgar irregulares, nos termos dos arts. 1º, inciso I, 16, inciso III, alínea 'c', e § 2º da Lei 8.443/1992 c/c os arts. 19 e 23, inciso III, da mesma Lei, e com arts. 1º, inciso I, 209, inciso III, 210 e 214, inciso III, do Regimento Interno/TCI, as contas do Sr. Celso Antônio da Silva (CPF XXX.182.686-XX) , ex-prefeito municipal de Confins/MG (gestão 2005-2008) e da empresa Hap Engenharia Ltda. (CNPJ 38.664.140/0001-37) , condenando-os ao pagamento das quantias a seguir especificadas, atualizadas monetariamente e acrescidas dos juros de mora, calculados a partir das datas discriminadas, até a data da efetiva quitação do débito, fixando-lhe o prazo de quinze dias, para que comprove, perante o Tribunal, o recolhimento das referidas quantias aos cofres da Fundação Nacional de Saúde (Funasa) , nos termos do art. 23, inciso III, alínea 'a', da citada lei;
	Valor (R$) 
	Data

	85.144,25
	14/11/2008

[...]
53.2 	julgar irregulares, nos termos dos arts. 1º, inciso I, 16, inciso III, alínea 'b', e § 2º da Lei 8.443/1992 c/c os arts. 19 e 23, inciso III, da mesma Lei, e com arts. 1º, inciso I, 209, inciso II, 210 e 214, inciso III, do Regimento Interno/TCI, as contas do Sr. Geraldo Gonçalves dos Santos (CPF XXX.447.096-XX) , ex-prefeito municipal de Confins/MG (gestão 2009-2012) ;
53.3 	aplicar ao Sr. Celso Antônio da Silva (CPF XXX.182.686-XX) e à empresa Hap Engenharia Ltda. (CNPJ 38.664.140/0001-37) , individualmente, a multa prevista no art. 57 da Lei 8.443/1992 c/c o art. 267 do Regimento Interno, fixando-lhe o prazo de 15 (quinze) dias, a contar da notificação, para que comprove, perante o Tribunal (art. 214, inciso III, alínea 'a', do Regimento Interno do TCU) , o recolhimento da dívida aos cofres do Tesouro Nacional, atualizada monetariamente desde a data do acórdão que vier a ser proferido por este Tribunal até a do efetivo recolhimento, se pagas após o vencimento, na forma da legislação em vigor;
53.4 	aplicar ao Srs. Celso Antônio da Silva (CPF XXX.182.686-XX) e Geraldo Gonçalves dos Santos (CPF XXX.447.096-XX) , a multa prevista no art. 58, inciso II, da Lei 8.443/1992 c/c o art. 268, inciso II, do RI/TCU, fixando-lhe o prazo de 15 (quinze) dias, a contar da notificação, para comprovar, perante o Tribunal, nos termos do art. 214, inciso III, alínea 'a', do RI/TCU, o recolhimento da dívida aos cofres do Tesouro Nacional, atualizada monetariamente desde a data do acórdão que vier a ser proferido até a do efetivo recolhimento, se for paga após o vencimento, na forma da legislação em vigor;
53.5 	autorizar, desde logo, a cobrança judicial das dívidas, caso não atendidas às notificações, na forma do disposto no art. 28, inciso II, da Lei 8.443/1992;
53.6 	autorizar também, desde logo, se requerido, com fundamento no art. 28, inciso I, da Lei 8.443, de 1992 c/c o art. 217, §§ 1º e 2º do Regimento Interno, o parcelamento das dívidas em até 36 parcelas, incidindo sobre cada parcela, corrigida monetariamente, os correspondentes acréscimos legais fixando-lhe o prazo de quinze dias, a contar do recebimento da notificação, para comprovar perante o Tribunal o recolhimento da primeira parcela, e de trinta dias, a contar da parcela anterior, para comprovar os recolhimentos das demais parcelas, devendo incidir sobre cada valor mensal, atualizado monetariamente, os juros de mora devidos, no caso do débito, na forma prevista na legislação em vigor, alertando os responsáveis de que a falta de comprovação do recolhimento de qualquer parcela importará o vencimento antecipado do saldo devedor, nos termos do § 2º do art. 217 do Regimento Interno deste Tribunal;
53.7 	enviar cópia do Acórdão a ser prolatado ao Procurador-Geral da República no Estado de Minas Gerais, nos termos do § 3º do art. 16 da Lei 8.443/1992 c/c o § 7º do art. 209 do Regimento Interno do TCU, para adoção das medidas cabíveis, informando-lhe que o inteiro teor da deliberação pode ser consultado no endereço www.tcu.gov.br/acordaos.
3.	Por fim, o Ministério Público junto ao TCU, na pessoa do procurador Júlio Marcelo de Oliveira, concordando com o encaminhamento proposto pela unidade técnica, manifestou-se nos seguintes termos (peça 126) :
	"Trata-se de tomada de contas especial instaurada pela Fundação Nacional de Saúde (Funasa) , em desfavor de Celso Antônio da Silva (gestão 2005-2008) e de Geraldo Gonçalves dos Santos (gestão 2009-2012) , ex-prefeitos de Confins/MG, solidariamente com a empresa Hap Engenharia Ltda., em razão de inexecução parcial da primeira parcela do objeto do Convênio 2.387/2005 (meta física de 4.732 m de rede coletora, porém foi implementado apenas 4.131 m, faltando 12,7 % da meta, o que representa R$ 85.144,25) . O valor total repassado pela concedente foi de R$ 2.328.000,00 (2008/2009) para a construção de sistema de esgotamento sanitário, com vigência do ajuste entre 15/12/2005 e 25/5/2010 (peça 123) .
	O gestor municipal, responsável pela inexecução parcial do objeto, sr. Celso Antônio da Silva (gestão 2005-2008) , foi, também, responsável pela sub-rogação integral do contrato da empresa originalmente contratada, Construtora Ápia Ltda., para a empresa HAP Engenharia Ltda.
	Já o prefeito sucessor (gestão 2009-2012) , sr. Geraldo Gonçalves dos Santos, ao constatar a inviabilidade de execução total das obras com os recursos previstos originariamente, decidiu, unilateralmente, suspender a execução das obras e devolver os recursos complementares que, em aplicação financeira, acumulou R$ 1.855.963,31, e foi devolvido aos cofres do Tesouro Nacional em 25 de maio de 2010, conforme comprovante de depósito bancário (peça 1, p. 331) .
	O Tomador de Contas Especial concluiu que o prejuízo importaria no valor total dos recursos recebidos na primeira parcela do repasse da Funasa, que correspondeu à R$ 633.207,85 (data-base 2008) , imputando-se a responsabilidade apenas ao prefeito sucessor, sr. Geraldo Gonçalves dos Santos (peça 2, p. 289-293) .
	Na fase externa da TCE, a unidade técnica do TCU inferiu que a meta foi apenas parcialmente executada, porque, dos 4.732 metros previstos, foram implementados 4.131 metros de rede coletora, o que resultou em 87,3% de execução física e, após diligências preliminares, concluiu pela citação adicional de Celso Antônio da Silva, em solidariedade com a HAP Engenharia Ltda., pela inexecução parcial do objeto no percentual de 12,7%, cujo valor histórico corresponde a R$ 85.144,25 (data-base 2008) . Após isso, a unidade técnica instruiu o feito e propôs a rejeição das alegações de todos os responsáveis, a irregularidade das contas, a condenação pelos débitos apurados e a aplicação de multas (peça 80) .
	Antes de se manifestar quanto ao mérito, Vossa Excelência deferiu medidas saneadoras propostas pelo Ministério Público de Contas e propôs novas providências restituindo os autos para a unidade técnica conforme resumo que consta na peça 123, p. 3-4:
'19. Em consequência, a Procuradoria propôs as seguintes medidas preliminares, que contaram com a concordância da Exma. Ministra Relatora (peça 83) :
19.1. nova citação de Celso Antônio da Silva, pelo valor total por ele gerido, R$ 633.207,85, uma vez que não restou comprovada a correta aplicação desses recursos, ante a ausência de nexo causal entre a parcela realizada do objeto do Convênio 2.387/2005 e os referidos recursos;
19.2. realização de nova diligência à Companhia de Saneamento de Minas Gerais - Copasa, para que se evite a condenação do responsável em virtude de uma situação que não corresponde à realidade, para que encaminhe ao TCU:
a) informações de possível existência de ajuste entre o município de Confins/MG e a Copasa para a realização de obras de esgotamento sanitário na área urbana do referido município;
b) em caso de resposta positiva ao item 'b-1', apresentar documentação comprobatória do ajuste e da situação atual das obras;
c) em caso de resposta positiva ao item 'b-1', informar sobre o possível aproveitamento, parcial ou total, das obras realizadas com recursos públicos federais oriundos do Convênio 2.387/2005 (Siafi 556989) , celebrado entre a Prefeitura Municipal de Confins/MG e a Fundação Nacional de Saúde, especificando o percentual aproveitado e o respectivo valor atribuído do mesmo, bem como apresentar documentação comprobatória. '.
20. Observou o MPTCU, ainda, que:
a) 'a responsabilização de Geraldo Gonçalves dos Santos somente é possível se Celso Antônio da Silva conseguir comprovar o nexo causal exigido, pois não há que falar em impor ao seu sucessor o prosseguimento do objeto, com os recursos do convênio em questão, se a parcela existente foi executada com recursos alheios à avença';
b) caso o primeiro prefeito consiga comprovar a boa e regular aplicação dos recursos que lhe foram confiados, deve ser avaliada a responsabilidade do prefeito sucessor. Assim, o exame da resposta à diligência deve ser sucessivo à análise das alegações de defesa de Celso para a nova citação, uma vez que só há que se avaliar o proveito da parcela vistoriada e a responsabilidade do prefeito sucessor na hipótese de restar comprovado que a obra foi realizada com os recursos do convênio.'.
21. Em acréscimo à proposta do MPTCU, a Relatora determinou à Secex/MG que diligencie à Funasa, que realizou vistorias nas obras executadas, para que emita parecer sobre a exatidão das conclusões do laudo técnico do engenheiro Edílcio Eustáquio Fagundes colacionado às peças 71 (p. 51-53) e 72 (p. 1-24) . 
22. Na instrução à peça 85, adicionalmente ao determinado pela Exma. Ministra Relatora, propôs-se que também fossem realizadas as seguintes providências para se verificar o nexo de causalidade entre os recursos repassados e as obras parcialmente realizadas:
a) diligência à Funasa, objetivando o encaminhamento a este Tribunal de cópia do processo de prestação de contas do convênio 2.387/2005, celebrado com o município de Confins/MG, para construção de sistema de esgotamento sanitário; e
b) diligência ao Banco do Brasil para que encaminhe a este Tribunal cópia dos extratos bancários da conta específica do convênio.
22.1 Propôs-se, também, para possibilitar a ampla defesa do responsável a realização imediata apenas das diligências e posteriormente a realização da citação.'
A Secex-TCE, com base nas novas diligências, instruiu o feito em relação à sub-rogação total do contrato de obras e em relação aos responsáveis pela inexecução parcial do objeto. Com isso, analisou as alegações de defesa de Celso Antônio da Silva e da empresa contratada Hap Engenharia Ltda. Propôs, ao final, o julgamento pela irregularidade das contas, a condenação solidária em débito e a aplicação de multas, referendando instrução técnica anterior (peça 123, p.14) : 
46. Desta forma, acolhem-se as propostas de encaminhamento contidas na instrução à peça 80, com os ajustes no sentido de excluir o Sr. Geraldo Gonçalves dos Santos da condenação solidária do débito apurado e de aplicar-lhe a multa do art. 58 e não a do 57 da Lei 8.443/1992 (parte da alínea 'e') . Permanece, portanto, a rejeição das alegações de defesa apresentadas pelos Srs. Celso Antônio da Silva e Geraldo Gonçalves dos Santos, e pela empresa HAP Engenharia Ltda. (parte da alínea 'a') ; a rejeição das razões de justificativa apresentadas pelo Sr. Celso Antônio da Silva (alínea 'b') ; o julgamento pela irregularidade das contas do Sr. Celso Antônio da Silva e da empresa HAP Engenharia Ltda. e condenação solidária pelo débito apurado (alínea 'c') ; o julgamento pela irregularidade das contas do Sr. Geraldo Gonçalves dos Santos; e a aplicação das multas dos arts. 57 e 58, inciso II da Lei 8.443/1992, ao Sr. Celso Antônio da Silva (parte da alínea 'e' e a alínea 'f') . (grifou-se) 
Ainda com base nessas novas diligências realizadas, a unidade técnica do TCU instruiu novamente o feito em relação ao prefeito sucessor Geraldo Gonçalves dos Santos e propôs, ao final, o julgamento pela irregularidade das contas e a aplicação de multa por deixar de tomar as providências necessárias à conclusão da obra, com suporte no seguinte exame técnico (peça 123, p.6-8) :
 (...) 
32. Instada para se manifestar quanto à exatidão das conclusões do laudo técnico do engenheiro Edílcio Eustáquio Fagundes colacionado às peças 71 (p. 51-53) e 72 (p. 1-24) , que registrou a incompletude e deficiência das planilhas e dos projetos do sistema de esgotamento sanitário objeto do ajuste em apreço, a Funasa emitiu as Notas Técnicas/DIESP/SUEST-MG/FUNASA 001/2017 (peça 105, p. 2-9) e 002/2017 (peça 105, p. 10-14) , conclusivas quanto à adequação dos projetos básico e executivos, inclusive quanto aos projetos elétrico, estrutural e sondagens do subsolo, bem como quanto à planilha orçamentária.
 (...) 
33. A Copasa, por seu turno, instada a se manifestar quanto à existência de ajuste com o município de Confins/MG para a realização de obras de esgotamento sanitário na área urbana do referido município e sobre o possível aproveitamento das obras realizadas no convênio em tela, aquela entidade informou e comprovou documentalmente a existência de ajuste firmado com a Prefeitura Municipal de Confins/MG com este intento, em fase de conclusão dos projetos e de captação de recursos financeiros para contratação das obras (peças 98-99 e 113-114) . Em 27/12/2018, informou que a limpeza e avaliação técnica em toda a extensão das redes implantadas pelo município com os recursos do convênio em apreço, confirmaram a possibilidade de seu aproveitamento integral, visto que o projeto inicial seguiu o mesmo plano de escoamento agora elaborado pela Copasa.
33.1 Embora a Copasa não tenha especificado o valor atribuído ao percentual aproveitável das obras realizadas, como não há registro de perdas de parcelas da obra no intervalo entre a sua paralisação até agora, depreende-se que este valor é de R$ 522.790,45, correspondente ao percentual de execução física de 87,3% apontados pela Funasa.
34. Portanto, os extratos bancários da conta específica, as notas fiscais e a cópia do único cheque enviado pelo BB, dos três emitidos, sugerem o estabelecimento de relação causal entre a parcela realizada do objeto conveniado e os gastos efetuados, ainda que com a ressalva da ausência do atesto dos serviços nas notas fiscais.
35. O aproveitamento futuro integral da parcela executada com os recursos do convênio em apreço, como atestou a Copasa, afasta a responsabilização do gestor sucessor que não concluiu a obra, Sr. Geraldo Gonçalves dos Santos, quanto ao débito apurado, mas não afasta a sua responsabilidade pela não continuidade da execução da obra, pois como já relatado no item 32 desta instrução, eram adequados os projetos básicos e executivos, bem como os serviços executados eram aproveitáveis. Assim, o prefeito sucessor impediu que o município de Confins usufruísse há tempo dos benefícios do esgotamento sanitário almejado no ajuste em tela. 
35.1 Ao mesmo tempo, também exime o Sr. Celso Antônio dos Santos da devolução do valor integral repassado, pois pode-se extrair daquilo que foi executado parcela dos benefícios almejados originariamente.
36. Em casos como este, em que o objeto não foi concluído, a responsabilização do gestor pela inexecução deve se limitar ao valor correspondente à fração não concretizada do objeto, desde que a parte realizada possa, de alguma forma, trazer algum benefício para a comunidade envolvida ou para o alcance dos objetivos do ajuste.
37. No caso em tela, há a possibilidade de aproveitamento do que foi executado em benefício da comunidade. Assim, não se deve promover a responsabilização pela totalidade do valor do convênio, o que caracterizaria o enriquecimento sem causa da administração. O valor do débito decorrente da inexecução deve, pois, corresponder apenas à fração não realizada do objeto.
38. A jurisprudência desta Corte tem reiterado o referido entendimento, de acordo com os Acórdão 852/2015-TCU-Plenário, rel. RAIMUNDO CARREIRO; 1.523/2015-TCU-1ª Câmara, rel. JOSÉ MÚCIO MONTEIRO; 1.779/2015-TCU-Plenário, rel. VITAL DO RÊGO; 5.792/2015-TCU-1ª Câmara, rel. WEDER DE OLIVEIRA e 6.933/2015-TCU-1ª Câmara, rel. BENJAMIN ZYMLER, dentre outros.
39. Portanto, conforme relatado e instruído à peça 51, os pagamentos efetuados com recursos da primeira parcela liberada, no montante de R$ 670.427,13, eram suficientes para construir 4.732 metros de rede coletora, mas foram implementados apenas 4.131 metros, atestados pelo Relatório de Visita Técnica de 17/12/2008 (peça 1, p. 227-231) , o que corresponde a 87,30% de execução física. Assim, a consequente inexecução parcial do objeto foi de 12,70% e corresponde a um débito no valor de R$ 85.144,25 (12,70% de R$ 670.427,13) . (grifou-se) 
	Com isso, a Secex-TCE propõe, em síntese, apenar o prefeito sucessor (Geraldo Gonçalves dos Santos) , que deixou de adotar as providências necessárias à conclusão da obra, com a multa do art. 58 Lei 8.443 de 1992; e condenar o ex-prefeito, signatário do convênio (Celso Antônio da Silva) , ao pagamento do débito solidário com a empresa construtora combinando, além de pagamento de multa pela sub-rogação integral do contrato de obras (peça 123, p.15) :
49. Em face da análise promovida nos itens 28 a 35 desta instrução, propõe-se rejeitar as alegações de defesa apresentadas pelo Sr. Geraldo Gonçalves dos Santos, embora seja pertinente excluí-lo com relação à solidariedade no débito integral dos recursos repassados.
50. Com relação à inexecução parcial do objeto do convênio conveniado e ao não atingimento dos objetivos do Convênio 2.387/2005 (Siafi 556989) , conforme análise contida no item 45 (subitens 57-84) desta instrução, propõe-se rejeitar as alegações de defesa apresentadas pelo Sr. Celso Antônio da Silva e pela empresa Hap Engenharia Ltda., uma vez que não foram suficientes para elidir as irregularidades a eles atribuídas. 
51. Tendo em vista que não constam dos autos elementos que permitam reconhecer a boa-fé dos responsáveis, sugere-se que as contas do Sr. Celso Antônio da Silva, do Sr. Geraldo Gonçalves dos Santos e da empresa Hap Engenharia Ltda. sejam julgadas irregulares, nos termos do art. 202, § 6º, do RI/TCU. Pertinente, ainda, a imputação solidária do débito ao Sr. Celso Antônio da Silva e à empresa Hap Engenharia Ltda, atualizado monetariamente e acrescido de juros de mora, nos termos do art. 202, §1º do RI/TCU, com a aplicação da multa prevista no art. 57 da Lei 8.443/1992; bem como a aplicação da multa do art. 58 da Lei 8.443/1992 ao Sr. Geraldo Gonçalves dos Santos. 
52. Com referência à sub-rogação integral do Contrato 1.455/03, conforme análise contida no item 45 (subitens 39-56) desta instrução, propõe-se rejeitar as razões de justificativas apresentadas pelo Sr. Celso Antônio da Silva, uma vez que não foram suficientes para elidir a irregularidades apontada, com a aplicação da multa do art. 58 da Lei 8.443/1992.
Por fim, manifesta-se o Ministério Público de Contas da União de acordo com a proposta de mérito oferecida pela Secex/TCE, abaixo transcrita (peças 123-125) :
'53.1 rejeitar as alegações de defesa dos Srs. Celso Antônio da Silva (CPF XXX.182.686-XX) e Geraldo Gonçalves dos Santos (CPF XXX.447.096-XX) , ex-prefeitos municipais de Confins/MG, e da empresa Hap Engenharia Ltda. (CNPJ 38.664.140/0001-37) ;
53.2 julgar irregulares, nos termos dos arts. 1º, inciso I, 16, inciso III, alínea 'c', e § 2º da Lei 8.443/1992 c/c os arts. 19 e 23, inciso III, da mesma Lei, e com arts. 1º, inciso I, 209, inciso III, 210 e 214, inciso III, do Regimento Interno/TCI, as contas do Sr. Celso Antônio da Silva (CPF XXX.182.686-XX) , ex-prefeito municipal de Confins/MG (gestão 2005-2008) e da empresa Hap Engenharia Ltda. (CNPJ 38.664.140/0001-37) , condenando-os ao pagamento das quantias a seguir especificadas, atualizadas monetariamente e acrescidas dos juros de mora, calculados a partir das datas discriminadas, até a data da efetiva quitação do débito, fixando-lhe o prazo de quinze dias, para que comprove, perante o Tribunal, o recolhimento das referidas quantias aos cofres da Fundação Nacional de Saúde (Funasa) , nos termos do art. 23, inciso III, alínea 'a', da citada lei;
		Valor (R$) 
	Data

	85.144,25
	14/11/2008

[...]
53.2 julgar irregulares, nos termos dos arts. 1º, inciso I, 16, inciso III, alínea 'b', e § 2º da Lei 8.443/1992 c/c os arts. 19 e 23, inciso III, da mesma Lei, e com arts. 1º, inciso I, 209, inciso II, 210 e 214, inciso III, do Regimento Interno/TCI, as contas do Sr. Geraldo Gonçalves dos Santos (CPF XXX.447.096-XX) , ex-prefeito municipal de Confins/MG (gestão 2009-2012) ;
53.3 aplicar ao Sr. Celso Antônio da Silva (CPF XXX.182.686-XX) e à empresa Hap Engenharia Ltda. (CNPJ 38.664.140/0001-37) , individualmente, a multa prevista no art. 57 da Lei 8.443/1992 c/c o art. 267 do Regimento Interno, fixando-lhe o prazo de 15 (quinze) dias, a contar da notificação, para que comprove, perante o Tribunal (art. 214, inciso III, alínea 'a', do Regimento Interno do TCU) , o recolhimento da dívida aos cofres do Tesouro Nacional, atualizada monetariamente desde a data do acórdão que vier a ser proferido por este Tribunal até a do efetivo recolhimento, se pagas após o vencimento, na forma da legislação em vigor;
53.4 aplicar ao Srs. Celso Antônio da Silva (CPF XXX.182.686-XX) e Geraldo Gonçalves dos Santos (CPF XXX.447.096-XX) , a multa prevista no art. 58, inciso II, da Lei 8.443/1992 c/c o art. 268, inciso II, do RI/TCU, fixando-lhe o prazo de 15 (quinze) dias, a contar da notificação, para comprovar, perante o Tribunal, nos termos do art. 214, inciso III, alínea 'a', do RI/TCU, o recolhimento da dívida aos cofres do Tesouro Nacional, atualizada monetariamente desde a data do acórdão que vier a ser proferido até a do efetivo recolhimento, se for paga após o vencimento, na forma da legislação em vigor;
53.5 autorizar, desde logo, a cobrança judicial das dívidas, caso não atendidas às notificações, na forma do disposto no art. 28, inciso II, da Lei 8.443/1992;
53.6 autorizar também, desde logo, se requerido, com fundamento no art. 28, inciso I, da Lei 8.443, de 1992 c/c o art. 217, §§ 1º e 2º do Regimento Interno, o parcelamento das dívidas em até 36 parcelas, incidindo sobre cada parcela, corrigida monetariamente, os correspondentes acréscimos legais fixando-lhe o prazo de quinze dias, a contar do recebimento da notificação, para comprovar perante o Tribunal o recolhimento da primeira parcela, e de trinta dias, a contar da parcela anterior, para comprovar os recolhimentos das demais parcelas, devendo incidir sobre cada valor mensal, atualizado monetariamente, os juros de mora devidos, no caso do débito, na forma prevista na legislação em vigor, alertando os responsáveis de que a falta de comprovação do recolhimento de qualquer parcela importará o vencimento antecipado do saldo devedor, nos termos do § 2º do art. 217 do Regimento Interno deste Tribunal;
53.7 enviar cópia do Acórdão a ser prolatado ao Procurador-Geral da República no Estado de Minas Gerais, nos termos do § 3º do art. 16 da Lei 8.443/1992 c/c o § 7º do art. 209 do Regimento Interno do TCU, para adoção das medidas cabíveis, informando-lhe que o inteiro teor da deliberação pode ser consultado no endereço www.tcu.gov.br/acordaos."
É o relatório.

Fernando Elias dos Reis Costa (OAB/MG 71.113) representando Celso Antônio da Silva; Flávio de Mendonça Campos (OAB/MG 63.728) e outros representando a HAP Engenharia Ltda.; Flávio Toledo Pereira (OAB/MG 79.952) e outros representando Geraldo Gonçalves dos Santos.

Procurador Júlio Marcelo de Oliveira.

TOMADA DE CONTAS ESPECIAL. CONVÊNIO. CONSTRUÇÃO DE SISTEMA DE ESGOTAMENTO SANITÁRIO. INEXECUÇÃO PARCIAL DO OBJETO. DÚVIDA SOBRE O VALOR ATESTADO PELA FISCALIZAÇÃO DA CONCEDENTE. CONSIDERAÇÃO DO QUANTITATIVO MAIS FAVORÁVEL AOS RESPONSÁVEIS. IRREGULARIDADE DAS CONTAS. DÉBITO SOLIDÁRIO. MULTA. APROVEITAMENTO DA PARCELA EXECUTADA PELO PREFEITO ANTECESSOR. CONFIRMAÇÃO PELA COMPANHIA DE SANEAMENTO DE MINAS GERAIS. ADOÇÃO DE MEDIDAS A CARGO DO SUCESSOR COM VISTAS À CONTINUIDADE DAS OBRAS. DIFICULDADES DE ORDEM TÉCNICA E JURÍDICA. DESATUALIZAÇÃO DOS PROJETOS. INEXIGIBILIDADE DE CONDUTA DIVERSA. AUSÊNCIA DE RESPONSABILIDADE. REGULARIDADE DAS CONTAS. QUITAÇÃO PLENA.

TOMADA DE CONTAS ESPECIAL (TCE)

Secretaria de Controle Externo de Tomada de Contas Especial - SecexTCE.

Examino a tomada de contas especial instaurada pela Fundação Nacional de Saúde (Funasa) contra Celso Antônio da Silva (gestão 2005-2008) e Geraldo Gonçalves dos Santos (gestão 2009-2012) , ex-prefeitos do Município de Confins/MG, em razão da inexecução do objeto do Convênio 2.387/2005 (Siafi 556.989) , cujo objeto consistiu na construção de sistema de esgotamento sanitário naquela localidade.
2.	A contratada, HAP Engenharia Ltda., foi cessionária de avença celebrada, em 2003, entre o município e a Construtora Ápia Ltda., na gestão anterior à de Celso Antônio da Silva, para " (...) execução dos serviços e obras de infraestrutura urbana, saneamento básico, operação de estação de tratamento de esgoto, implantação de obras civis para implantação de escolas e casas populares e desenvolvimento turístico no Município". O objeto, como se nota, era bastante genérico, ao englobar múltiplas obras e serviços, e não chegou a ser executado. Em 2005, ao assumir o mandato, o aludido prefeito decidiu aproveitar o contrato de 2003, sem licitação, o que se materializou na cessão integral pela HAP Engenharia Ltda., por intermédio de termo aditivo celebrado em 24/3/2006. 
3.	O prefeito antecessor, Celso Antônio da Silva, recebeu a primeira parcela financeira do convênio, em 17/4/2008, no valor de R$ 633.207,85, e executou 4.131 metros de rede coletora de esgoto, segundo o quantitativo atestado in loco mediante vistoria técnica da Funasa. Considerando, segundo a concedente, que a mencionada quantia foi repassada para execução de 4.732 metros, o agente público foi citado, solidariamente com a contratada, para recolhimento da importância de R$ 85.144,25, ou apresentação de defesa, em face da ocorrência a seguir:
" (...) inexecução parcial do objeto, no patamar de 12,7%, visto que a verba da primeira parcela recebida por conta do Convênio 2387/2005 (Siafi 556.989) , assim como os pagamentos efetuados à empresa contratada, eram suficientes para construir 4.732 metros de rede coletora do sistema de esgotamento sanitário do município de Confins/MG, mas foram implementados apenas 4.131 metros, conforme comprovado por fiscalização in loco da Funasa (peça 1, p. 227-231) , de 17/12/2008, e atestado no Parecer Técnico Intermediário (peça 1, p. 249-252) , de 5/3/2009."
4.	O gestor foi ainda chamado em audiência por ter celebrado o termo aditivo em que autorizara a cessão integral das obrigações do contrato de 2003 à sociedade empresária HAP Engenharia Ltda., firmado originalmente com a Construtora Ápia.
5.	Por sua vez, o prefeito sucessor, Geraldo Gonçalves dos Santos, embora tenha recebido, em 13/1/2009, quantias equivalentes às segunda e terceira parcelas (R$ 1.476.792,15 e R$ 218.000,00) , procedeu à devolução de tais montantes à Funasa, em 25/10/2010 (peça 2, p. 5-9, e peça 21, p. 1-2) , ao ter decidido não dar continuidade às obras devido a dificuldades de ordem técnica e financeira, conforme relato a seguir.
6.	Em depoimento prestado ao Ministério Público Federal, Geraldo Gonçalves dos Santos alegou que tentou dar continuidade à contratação até ter descoberto que fora fruto de dispensa ilegal de licitação. Por essa razão, autorizou a promoção de nova licitação, aproveitando os projetos que constavam do processo administrativo anterior. Em virtude de impugnações dos licitantes, os quais teriam questionado questões afetas aos quantitativos dos serviços, aduziu que resolveram intensificar o exame dos fatos e, como resultado dessas apurações, verificaram que os projetos eram inviáveis porque teriam sido elaborados para obras em outros municípios.
7.	Não obstante, com amparo nos fundamentos contidos em despacho de diretor da então Secex/MG (peça 51) , segundo os quais a Funasa teria atestado a viabilidade técnica do objeto do convênio por meio de vistoria in loco, a unidade instrutiva afastou, de antemão, a tese defendida pelo prefeito sucessor - inviabilidade técnica e financeira do empreendimento -, o que redundou posteriormente na sua citação pelo seguinte fato:
" (...) ter paralisado as obras do Convênio 2387/2005 (Siafi 556.989) , celebrado com a Fundação Nacional de Saúde, o que contribuiu para que as obras executadas com os recursos da primeira liberação financeira estejam atualmente abandonadas, sem qualquer utilidade pública, e impediu, ainda, que o sistema de esgotamento sanitário do município de Confins/MG fosse implementado por completo, conforme responsabilização atribuída pelo Parecer Financeiro 216/2011 da Funasa" (peça 2, p. 19-27) 
8.	Para o cálculo do débito devido exclusivamente a Geraldo Gonçalves dos Santos, a Secex/MG subtraiu do valor total repassado (somatório das três parcelas) as quantias referentes à restituição financeira por ele promovida (segunda e terceira parcelas) e o montante de R$ 85.144,25, correspondente ao percentual físico não executado por seu antecessor (v. item 4) .
9.	Posteriormente, a Companhia de Saneamento de Minas Gerais (Copasa) , respondendo à última diligência que lhe foi direcionada neste feito, em dezembro de 2016, asseverou haver ajuste em andamento com o Município de Confins/MG para finalização das obras de esgotamento sanitário naquela localidade, bem como ser possível aproveitar tecnicamente toda a rede existente, executada durante o mandato do prefeito antecessor.
10.	Diante disso, foram promovidas as comunicações processuais. Após análise das manifestações, a Secretaria de Controle Externo de Tomada de Contas Especial (SecexTCE) , reiterando a quase totalidade das conclusões expressas na última instrução aprovada pela Secex/MG (peça 80) , propõe a rejeição das defesas e a irregularidade das contas dos responsáveis; adicionalmente, para Celso Antônio da Silva e HAP Engenharia Ltda., a condenação solidária ao ressarcimento da importância a que foram instados a devolver e a aplicação de multa (art. 57 da Lei 8.443/1992) ; para os ex-prefeitos, a multa prevista no art. 58, inciso II, da referida norma legal, por fundamentos distintos.
11.	 O Ministério Público junto ao TCU acompanha integralmente a proposição alvitrada pela unidade técnica.
- II -
12.	Alinho-me aos pareceres no tocante à impossibilidade de condenação do prefeito sucessor ao ressarcimento do dano a que fora chamado a responder. Conforme informou a Copasa, há ajuste entre as partes para resolução do impasse que se arrasta há anos e conclusão do sistema de esgotamento sanitário, com aproveitamento integral dos serviços executados com recursos do convênio. 
13.	Vale ressaltar também que o resultado das diligências confirmou o nexo de causalidade entre as despesas executadas à luz do contrato celebrado com a HAP Engenharia Ltda. e a verba financeira oriunda do ajuste. 
14.	Todavia, dissinto da proposta de aplicação de multa ao ex-gestor. 
15.	Os relatos extraídos da petição inicial da Ação Civil Pública 0031276-42.2014.4.01.3800, ajuizada pelo Ministério Público Federal contra Celso Antônio da Silva e HAP Engenharia Ltda., dão conta de que (peça 24, p. 4-7) :
15.1. 	o contrato assumido pelo município com a HAP Engenharia, em 2006, foi fruto da cessão ilegal de avença de 2003 celebrada entre a edilidade e a Construtora Ápia Ltda.;
15.2. 	esse contrato de 2003 contemplou objeto genérico, tendo abarcado " (...) a execução dos serviços e obras de infraestrutura urbana, saneamento básico, operação de estação de tratamento de esgoto, implantação de obras civis para implantação de escolas e casas populares e desenvolvimento turístico no Município (...) ", porém, sem projeto básico ou executivo;
15.3.	o prefeito sucessor, ao ter detectado a dispensa indevida da licitação, disfarçada de cessão integral de contrato anterior, deflagrou novo certame licitatório, em 2009, aproveitando os projetos referentes ao processo anterior;
15.4.	aquele mandatário constatou, contudo, com o passar do tempo, segundo conversas que tivera com a empresa projetiva, que os projetos foram entregues às pressas, a pedido do ex-prefeito, sem maiores preocupações técnicas, adaptados, com pequenos ajustes, de projetos elaborados para outros municípios (Igarapé, Ibirité ou Itabirito) ;
15.5.	os projetos eram deficientes e insuficientes, de modo que deveriam sofrer várias alterações a fim de viabilizar a execução do empreendimento, o que foi corroborado, segundo assertiva do sucessor, por laudo pericial de engenharia contratado pelo município (peça 1, p. 43-60) ;
15.6.	conforme depoimento do servidor municipal encarregado da área de convênios, o edital sofreu diversas impugnações, as empresas participantes questionavam os itens e os quantitativos da planilha orçamentária - que, segundo as quais, pareciam ser números aleatórios - e os projetos estavam incompletos, visto que não permitiam a execução da rede de esgotos e da estação de tratamento.
16.	Esses fatos denotam que Geraldo Gonçalves dos Santos se deparou com inúmeras dificuldades de ordem técnica e jurídica para dar continuidade às obras contratadas pelo seu antecessor. Há fortes evidências de que se esforçou para continuar o empreendimento, tendo anulado os atos anteriores, por vício de origem (dispensa ilegal) , e autorizado a promoção de nova licitação. Ocorre que, de posse dos relatos da projetista, dos próprios licitantes e de técnicos do seu governo, constatou posteriormente que os projetos possuíam falhas graves insanáveis, a impedir o seu aproveitamento.
17.	Assim, entendo que não se poderia exigir conduta diversa por parte do prefeito sucessor, que tentou aproveitar os atos de seu antecessor, porém sem sucesso, diante do cenário que se lhe apresentava; portanto, as suas contas devem ser julgadas regulares, com quitação plena.
18.	Por outro lado, concordo com as análises precedentes, por seus fundamentos, quanto à presença dos elementos autorizadores da responsabilidade solidária do prefeito antecessor e da sociedade empresária contratada em face da inexecução parcial das obras, tendo em vista o descompasso entre o volume de serviços e o repasse financeiro afeto à primeira parcela. 
19.	Discordo, permissa venia, do cálculo do débito. 	
20.	No Parecer Técnico Intermediário, a Funasa atesta que a rede coletora de esgoto, conforme definido no plano de trabalho, deveria alcançar 4.732 metros de execução com os recursos oriundos da primeira parcela (peça 1, p. 249) . Em tal passagem, registram-se o número do processo administrativo, o nome do documento e a sua localização: Processo de Projeto 25190.016.345/2005-20, cronograma de execução e Volume III, folha 459, Etapa 1.3. 
21.	O referido documento goza de fé pública e presunção de veracidade. Logo, a falta de cópia, nos autos, do cronograma de execução do plano de trabalho não invalida as citações dos responsáveis, que poderiam tê-lo solicitado à concedente para fins de comprovação de sua tese de defesa. Como não o fizeram, é improcedente sustentar que não reconhecem o quantitativo de execução e requerer que o TCU junte o documento aos autos. Nesse caso, diante do aludido parecer técnico, compete-lhes o ônus da demonstração em contrário.
22.	Assiste razão aos defendentes quando consignam a execução de 4.376 metros de rede coletora, em vez dos 4.131 metros atestados em vistoria da Funasa. O próprio engenheiro da fundação, responsável pela medição, reconheceu que deixou de considerar um trecho computado pelo município, o que justificaria essa diferença (peça 1, p. 301) :
"Em uma recente reunião com o ex-prefeito municipal de Confins-MG, Sr. Celso, tomei conhecimento que por ocasião da minha visita técnica intermediária, deixei de considerar o trecho de rede coletora de esgoto da Rua Lundo Lelis Vieira, sendo esta a justificativa para a diferença entre o que eu encontrei, 4131 metros e o alegado pelo município, 4.376 metros. Em uma próxima viagem à Confins-MG, tão logo sejam reiniciados os trabalhos, esta dúvida deverá ser dirimida" (grifei) 
23.	Apesar de não haver elementos nos autos sobre o resultado da nova apuração, cuja necessidade foi reconhecida pelo técnico da Funasa, a mera dúvida é suficiente para que este Tribunal efetue o cálculo do débito com base naquele quantitativo, mais favorável aos responsáveis.
24.	Considerando a quantidade de 4.376 metros, o percentual de execução é de 92,47% (4.376 ÷ 4.732) . Por consequência, o débito corresponde ao valor de R$ 50.483,16, que é o quanto a diferença não executada (7.53%) representa do montante total repassado (R$ 670.427,13) . 
25.	Dessa forma, as contas de Celso Antônio da Silva e HAP Engenharia Ltda. devem ser julgadas irregulares e os responsáveis, condenados ao ressarcimento do referido prejuízo aos cofres da fundação, solidariamente, sem prejuízo da aplicação de multa (art. 57 da Lei 8.443/1992) . Para tal sanção, atribuo o valor de R$ 13.000,00, correspondente a 10% do valor atualizado do débito, aproximadamente.
26.	Concordo, por fim, com os pareceres da SecexTCE e do MPTCU quanto à rejeição das razões de justificativa apresentadas pelo ex-prefeito e à aplicação de multa ao gestor (art. 58, inciso II, da Lei 8.443/1992) , cujos fundamentos incorporo às minhas razões de decidir, ante a celebração do termo aditivo ao contrato que permitiu a cessão integral das obrigações e direitos da Construtora Ápia Ltda. à HAP Engenharia Ltda. Estabeleço em R$ 10.000,00 o quantum apenatório, equivalente a 16% do valor máximo da multa a que se refere o art. 58 da mesma lei, em atenção ao disposto na Portaria-TCU 44/2019.
	Ante o exposto, VOTO no sentido de que seja aprovada a minuta de acórdão que submeto à consideração deste Colegiado.
TCU, Sala das Sessões Ministro Luciano Brandão Alves de Souza, em 4 de fevereiro de 2020.
ANA ARRAES 
Relatora